臺灣臺中地方法院民事判決　九十三年度簡上字第二三四號
　　上　訴　人　交通部公路總局第二區養護工程處
　　法定代理人　辛○○
　　訴訟代理人　庚○○律師
　　複　代理人　林雅儒律師
　　上　訴　人　正大營造有限公司
　　法定代理人　壬○○
　　訴訟代理人　李秋瑩律師
　　複　代理人　洪松林律師
　　被　上訴人　甲○○
　　　　　　　　乙○○
　　　　　　　　己○○
　　　　　　　　丙○○
　　共　　　同
　　訴訟代理人　蕭文濱律師
　　被　上訴人　戊○○
　　　　　　　　丁○○
右當事人間請求損害賠償事件，上訴人對於民國九十三年五月二十七日本院臺中簡易
庭九十二年度中簡字第三○二一號第一審判決提起上訴，本院於中華民國九十四年二
月二十四日言詞辯論終結，判決如下：
    主      文
原判決關於命上訴人交通部公路總局第二區養護工程處給付被上訴人甲○○新臺幣壹
萬陸仟元、被上訴人丙○○新臺幣陸萬仟元、被上訴人乙○○新臺幣壹萬柒仟玖佰
元、被上訴人丁○○新臺幣伍萬貳仟元、被上訴人戊○○新臺幣貳萬元、被上訴人己○○新臺幣壹拾伍萬肆仟元，及均自民國九十二年九月二十七日起，至清償日止，按
週年利率百分之五計算之利息部分，及該部分假執行之宣告，暨除確定部分外訴訟費
用之裁判均廢棄。
右廢棄部分，被上訴人在第一審之訴駁回。
上訴人正大營造有限公司之上訴駁回。
第一審（除確定部分外）及第二審訴訟費用，由上訴人正大營造有限公司負擔。
    事實及理由
一、被上訴人丁○○、戊○○未於最後言詞辯論期日到場，核無民事訴訟法第三百八
    十六條各款所列情形，爰依上訴人之聲請，由其一造辯論而為判決。
二、被上訴人於原審起訴主張：上訴人正大營造有限公司（以下簡稱正大公司）於民
    國九十年十一月間承攬上訴人交通部公路總局第二區養護工程處（以下簡稱交通
    部）發包之１３６線新闢道路工程（９Ｋ＋２００～１１Ｋ＋４９７˙９８６）
    ，惟上訴人交通部於上訴人正大公司施工時，疏於監督該公司應事先測量該新闢
    道路工程所使用土地與相鄰之被上訴人甲○○所有坐落臺中縣大肚鄉○○○段蔗
    小段一之一號、訴外人林果所有同右小段十一之六號、訴外人林冠宇所有同右
    小段十一之二一號、訴外人林寬所有同右小段十一之二二號、被上訴人乙○○所
    有同右小段四之八號、被上訴人丁○○所有同右小段六之六號、被上訴人戊○○
    所有同右小段六之三號，及被上訴人己○○所有同右小段六之七號等土地界址，
    致上訴人正大公司為方便其架構擋土牆及架拆邊溝牆之模板，未徵得被上訴人之
    同意，竟恣意越界超挖上開被上訴人與訴外人所有之土地，損及被上訴人所有之
    下列未被徵收補償之芒果樹及柚樹等作物，及被上訴人戊○○所有之圍牆。被上
    訴人所有之作物遭上訴人正大公司超挖之行為所受損害之數額，依臺中縣大肚鄉
    公所於九十年間查估上開新闢道路工程所徵收土地上作物（即被上訴人甲○○、
    乙○○、丁○○、林進財所種芒果樹屬七至十年生，每棵徵收補償金額為新臺幣
    （下同）二千元；被上訴人丙○○、己○○所種芒果樹屬十一年生，每棵徵收補
    償金額為三千五百元；被上訴人乙○○所種柚樹屬七至十年生，每棵徵收補償金
    額為二千四百七十五元）之標準計算，結果如下：
（一）被上訴人甲○○所有位於其所有坐落右開小段一之一地號土地上之芒果樹八棵
      ，所受損害金額為一萬六千元（2000X8=16000）。
（二）被上訴人丙○○所有位於訴外人林果所有同右小段十一之六地號土地上之芒果
      樹六棵、位於訴外人林冠宇所有同右小段十一之二一地號土地上之芒果樹三棵
      、位於訴外人林寬所有同右小段十一之二二地號土地上之芒果樹九棵，所受損
      害金額共為六萬三千元（3500X18=63000）。
（三）被上訴人乙○○所有位於其所有同右小段四之八地號土地上之芒果樹二顆、柚
      樹二顆，位於同右小段四之十一地號土地上之芒果樹二顆、柚樹二顆。所受損
      害金額共為一萬七千九百元（2000X4+2475X4=17900）。
（四）被上訴人丁○○所有位於其所有同右小段六之六地號土地上之芒果樹十三棵、
      位於同右小段六之十五地號土地上之芒果樹十三顆，所受損害金額共為五萬二
      千元（2000X26=52000）。
（五）被上訴人戊○○所有位於其所有同右小段六之三地號土地上之芒果樹十顆，及
      位於被徵收土地上的圍牆一處，預估修復費用為六千元。故所受損害金額共為
      二萬六千元（2000X10+6000=26000）。
（六）被上訴人己○○所有位於其所有同右小段六之七地號土地上之芒果樹十三棵、
      位於同右小段六之八地號土地上之芒果樹二十六顆；及位於訴外人林信豪所有
      同右小段六之十四地號土地上之芒果樹五顆。所受損害金額共為十五萬四千元
      （3750X44=154000）。
      被上訴人曾於九十二年七月間向臺中縣大肚鄉調解委員會申請與上訴人就賠償
      上述損害事宜進行調解未果，且上訴人迄今拒不賠償，為此依據民法第一百八
      十四條、第一百八十五條及第一百八十九條之規定提起本訴，並聲明：上訴人
      應連帶給付被上訴人甲○○一萬六千元、被上訴人丙○○六萬三千元、被上訴
      人乙○○一萬七千九百元、被上訴人丁○○五萬二千元、被上訴人戊○○二萬
      六千元及被上訴人己○○十五萬四千元，及均自起訴狀繕本送達上訴人之翌日
      起，至清償日止，按週年利率百分之五計算之利息。
二、上訴人之抗辯
（一）上訴人正大公司抗辯：
  １、其施作上開道路工程所用土地，早於動工前即由政府徵收補償完畢，且其沿路
      緣施作水泥擋土牆及排水箱口等設施時，係先將路緣要施作之部分挖掘出一條
      壕溝，再於壕溝中施工，該壕溝外緣恰為徵收之土地與鄰地之界址所在，故無
      論施作道路底部、綁紮鋼筋或澆置混凝土，皆在業經徵收之道路用地上施工即
      可，無庸使用相鄰之被上訴人種植作物之土地，更無破壞被上訴人之作物與圍
      牆之必要。再者，其於施工前，均以二十公尺為基準，訂立界樁，並在界樁旁
      之作物綁上布條做記號，如有越界，被上訴人參照界樁即可馬上知悉，惟被上
      訴人於其長達一年六個月之施工期間，均未主張該上訴人有越界超挖之情事，
      於其在九十二年六月十日完成該工程後，始出而主張其等之作物與圍牆遭該其
      施工時損害，實與常情有違。又其於完成上開道路闢建工程後，尚須由上訴人
      交通部確認其施作範圍是否與原訂施工範圍及施工圖說等相符，其若有超挖，
      勢必無法通過驗收，然上開工程業經上訴人交通部驗收完畢，被上訴人亦不爭
      執完工後之道路未占用其等所有之相鄰土地，由此益見其施作上開工程時，並
      未越界超挖損及被上訴人之作物。
  ２、若認其施作上開工程，必須使用到被上訴人種有果樹之上開土地，則其越界超
      挖顯係出於施作該工程之需要，並出於上訴人交通部之定作及指示，則依民法
      第一百八十九條規定，應由該工程之定作人即上訴人交通部就此項定作或指示
      導致被上訴人所受損害負責賠償，身為承攬人之上訴人正大公司無庸負賠償責
      任。
  ３、退步言之，縱認其於施作上開工程時，確有越界超挖，致被上訴人受有損害，
      亦應依臺中縣農作改良物徵收補償標準第三條規定之農作改良物徵收補償費核
      算方法，以果樹單位面積最有效栽植之方式計算徵收補償單價，蓋該項標準始
      得有效防範土地所有人知悉其所有土地將被徵收時，搶種作物以圖獲取較高額
      補償之弊端等語。
（二）上訴人交通部則以：上開道路闢建工程施工期間長遠一年六個月，被上訴人於
      其間從未向上訴人交通部就其等所有之作物因該工程所受損害提出申訴或異議
      ，卻遲至該工程施工完畢半年後始訴請上訴人交通部賠償損害，復未就受損之
      事實盡舉證責任，其請求自無理由。再者，上開工程沿線均築有圍籬以隔離施
      工範圍內外，上訴人正大公司實無可能越界侵害被上訴人之作物。縱認被上訴
      人確受有損害，惟上訴人交通部為系爭工程之定作人，僅提供工程設計及施工
      相關資料予上訴人正大公司，另於系爭道路完工時有查驗權，對於該工程之定
      作或指示並無何過失，依據民法第一百八十九條規定，其對被上訴人所受損害
      自無須負賠償責任等語，資為抗辯。
（三）上訴人二人於原審均聲明：求為判決駁回原告之訴；如受不利判決，願供擔保
      ，請准免為假執行之宣告。
三、本件原審判決被上訴人甲○○、乙○○、丁○○、丙○○、己○○全部勝訴，另
    為被上訴人林進財部分勝訴之判決，上訴人二人對原判決對其等不利之部分均提
    起上訴，並聲明：原判決不利於該二上訴人之部分，及該部分假執行之聲請均廢
    棄；右廢棄部分，被上訴人在第一審之訴駁回；被上訴人則均聲明：駁回上訴；
    另被上訴人林進財對於原審駁回其請求部分未提起上訴，該部分判決業已確定。
四、被上訴人主張：上訴人正大公司於九十年十一月間承攬上訴人交通部發包之上開
    新闢道路工程，該工程所使用土地與被上訴人甲○○所有坐落臺中縣大肚鄉○○○段蔗小段一之一號、訴外人林果所有同右小段十一之六號、訴外人林冠宇所
    有同右小段十一之二一號、訴外人林寬所有同右小段十一之二二號、被上訴人乙○○所有同右小段四之八號、被上訴人丁○○所有同右小段六之六號、被上訴人
    戊○○所有同右小段六之三號，及被上訴人己○○所有同右小段六之七號等土地
    相鄰；被上訴人丙○○在上開訴外人林果、林冠宇、林寬所有土地上種有芒果樹
    ，另五名被上訴人則各在其等自有之前述土地上種有芒果樹，被上訴人乙○○則
    另種植柚樹之事實，為上訴人所不爭執，並有上訴人交通部提出之契約書一份，
    附本院沙鹿簡易庭九十二年度沙簡字第五八二號卷及原審卷第三二八頁可稽，堪
    信為真實。
五、被上訴人另主張：上訴人交通部於上訴人正大公司施作上述工程時，疏於監督該
    公司測量應事先測量該新闢道路工程所使用土地與前開鄰地之界址，致上訴人正
    大公司未徵得被上訴人之同意，越界超挖上開被上訴人與訴外人所有之土地，損
    及被上訴人所有之未被徵收補償之芒果樹及柚樹等作物等語，為上訴人所否認，
    並以前揭情詞置辯，則本件應予審究者，厥為：
（一）上訴人正大公司於施作上開工程時，有無越界超挖上述被上訴人種有果樹之土
      地？若有，是否損及被上訴人等所種植、尚未經臺中縣大肚鄉公所徵收補償之
      作物？
（二）被上訴人所種植而未經徵收補償之果樹倘確遭上訴人正大公司越界超挖土地之
      行為而損毀，其等所受損害之金額為若干？
（三）若上訴人正大公司應就其於施作上開工程時，越界超挖土地，致被上訴人所種
      植、未經徵收補償之果樹所受損害負賠償責任，上訴人交通部應否與上訴人正
      大公司連帶負責？
    茲分別論究如下。
六、上訴人正大公司施作上開工程時，確有越界超挖被上訴人等種植果樹之上開土地
    ，致被上訴人所有之未被徵收補償作物受有損害：
（一）按損害賠償之債，以有損害之發生及有責任原因之事實，並二者之間，有相當
      因果關係為成立要件。所謂相當因果關係，謂無此行為，雖必不生此種損害，
      有此行為，通常即足生此種損害者，為有相當因果關係；如無此行為，必不生
      此種損害，有此行為，通常亦不生此種損害者，即為無相當因果關係。被上訴
      人主張上訴人正大公司於施作上開道路工程時，未徵求被上訴人之同意，即越
      界超挖坐落臺中縣大肚鄉○○○段蔗小段一之一、十一之二一、十一之二二
      、十一之六、四之八、四之十一、六之六、六之十五、六之三、六之七、六之
      八、六之十四地號土地等情，業據其等提出照片十七幀，附原審卷第一九二至
      一九八頁可憑，依上開照片顯示，上訴人正大公司沿施工中道路邊緣施作之水
      泥擋土牆外土地，僅餘黃土而無作物生長。上訴人正大公司雖抗辯：上開照片
      拍攝時間，距離其施工完成已逾半年，故照片上顯示之地貌與其施作上開工程
      當時必有不同，自不得以該等照片推論其有越界超挖被上訴人種植果樹之土地
      等語，惟由上訴人交通部於原審另提出之上開工程施工中照片（見原審卷第二
      五三頁）觀之，上訴人正大公司在施工中道路二側築起之水泥擋土牆外，靠近
      施工中道路附近之土地，與上開被上訴人所提照片呈現之土地地貌相同，即係
      無作物生長之黃土地，足見該擋土牆外緣之土地無作物生長之情形，在上訴人
      正大公司施工期間即已出現。又依原審及本院至被上訴人目前仍種有果樹之上
      開土地現場勘驗結果，被上訴人在上開土地上均係成行種植果樹，各行每株果
      樹之間距復大約一致，然每行最靠近上訴人正大公司施作道路之果樹與道路間
      之距離，均明顯大於各該行每株果樹之間距（詳細數據參見以下第七項所載）
      。而上開目前經被上訴人等種有果樹之土地中，被上訴人甲○○所有同右小段
      一之一地號土地，於九十年十二月十八日因分割增加一之五地號；訴外人林果
      所有同右小段十一之六地號土地，於同日因分割增加十一之四七地號土地；訴
      外人林冠宇所有同右小段十一之二一地號土地，因分割增加十一之四五地號；
      訴外人林寬所有同右小段十一之二二地號土地，於同日因分割增加十一之四六
      地號；被上訴人乙○○所有同右小段四之八地號土地，於同日因分割增加四之
      五三地號，同右小段四之十一地號土地，於同日因分割增加四之五四地號土地
      ；被上訴人丁○○所有同右小段六之六地號土地，於同日因分割增加六之九七
      地號，同右小段六之十五地號土地，於同日因分割增加六之一○○地號；被上
      訴人戊○○所有同右小段六之三地號土地，於同日因分割增加六之一○一地號
      土地；被上訴人己○○所有同右小段六之八地號土地，於同日因分割增加六之
      九八地號，同右小段六之七地號土地，於同日因分割增加六之一○三地號，訴
      外人林信豪即原告己○○之子所有同右小段六之十四地號土地，於同日因分割
      增加六之一○四地號等情，有被上訴人提出之土地登記謄本十二份，及臺中縣
      清水地政事務所九十二年十二月二十六日清地測字第０９２００２４６０２號
      函檢送之地籍圖謄本一份，附原審卷第二六至三三、六五至六九及第一四三頁
      可稽，復為上訴人所不爭執，堪信為真。另依九十年間臺中縣大肚鄉公所查估
      上開新闢道路工程徵收土地上之作物，被上訴人甲○○於同右小段一之五地號
      土地、被上訴人乙○○於同右小段四之五三、四之五四地號土地、被上訴人丁○○於同右小段六之九七、六之一○○地號土地、被上訴人戊○○於同右小段
      六之一○一地號土地上，所種芒果樹屬七至十年生，每棵徵收補償金額為二千
      元；而被上訴人丙○○於同右小段十一之四六、十一之四七地號土地、被上訴
      人己○○於同右小段六之九八、六之一○三、六之一○四號地號土地上，所種
      芒果樹屬十一年生，每棵徵收補償金額為三千五百元；又被上訴人乙○○於同
      右小段四之五三、四之五四地號土地上，所種柚樹屬七至十年生，每棵徵收補
      償金額為二千四百七十五元等情，復有臺中縣大肚鄉公所九十二年十二月二十
      六日肚鄉農字第０９２００２２４１９號函檢附之農林作物調查估價表六份，
      附原審卷第一二七至一三三頁可憑。而被上訴人目前種有作物之上開土地，與
      先前因被徵收而受領作物補償之土地，於分割前係屬相同之地號，衡以農民應
      係在整塊地號土地上種植作物之習性，堪認被上訴人在該等未被徵收土地上種
      植作物之時間，與被徵收之作物種植時間相同，由此推知，被上訴人在與上訴
      人正大公司施作道路相鄰二側土地種植果樹之樹齡，至臺中縣大肚鄉公所進行
      上述查估補償事宜時止，至少均在七年以上，則被上訴人等在上訴人正大公司
      於九十年十一月間施作上開道路工程前，自無可能預見其等種植果樹旁之土地
      將遭徵收，而放棄在靠近上開道路之土地種植果樹，則被上訴人所栽植每行果
      樹間距，於接近上開道路時有所擴大之情形，應非出於被上訴人之本意，而係
      因外在因素之介入所造成。再者，開掘土地構築馬路可能導致鄰地上之植物或
      工作物毀損，乃眾所週知之事實，是上訴人正大公司闢建上開道路時，確有可
      能導致相鄰土地上被上訴人等種植之作物遭受毀壞，而被上訴人原本等距離種
      植之果樹，於上訴人正大公司施作上開工程後，就接近上開道路部分竟出現間
      距異常擴大之現象，且別無其他足以造成此種情形之因素，則被上訴人主張上
      開道路與其現種植果樹土地交界處，原有其等種植之果樹，然因上訴人正大公
      司施工時越界超挖土地，以致該等果樹毀損等語，顯然合於常理，堪以採信。
（二）上訴人正大公司雖抗辯：
  １、其所施作之上開道路所用土地，均經政府徵收補償完畢，無須使用被上訴人種
      植果樹之上開土地。又其於施工前，均以二十公尺為基準，訂立界樁，並在界
      樁旁之作物綁上布條做記號，如有越界，被上訴人參照界樁可馬上知悉，然其
      等卻於上訴人正大公司施工完畢後，始於九十二年六月十八日，向臺中縣大肚
      鄉公所陳情，顯違常情。
  ２、其施作完成之上開道路工程，業經上訴人交通部辦理驗收，可見其無越界超挖
      被上訴人種植果樹之土地。
  ３、依其於原審提出之照片四幀（見原審卷第二九三、二九四頁）可知，其為施作
      上開道路工程而開挖地基及施作擋土牆時，無須使用相鄰之土地施工，故無越
      界超挖被上訴人種有果樹之土地之可能。
      惟查：
  １、上訴人正大公司係於九十年十一月十五日承攬上開道路工程，迄至九十二年六
      月十日始施工完畢等情，為被上訴人所不爭執，可信為真，故上訴人正大公司
      施作上開工程之時間長達一年六個月以上，自難期被上訴人於該段期間內，鎮
      日守候於該上訴人施工地點與其等種植果樹所用土地交界處，監看該上訴人有
      無越界超挖之情事。又被上訴人於九十二年六月十八日即以其等所種植果樹遭
      上訴人正大公司施工時損毀為由，向臺中縣大肚鄉公所陳情，其時距上訴人正
      大公司開始施作上開工程時起算，猶未逾民法第一百九十七條第一項所定侵權
      行為損害賠償請求權所得行使之最短二年時效期間，是自難以其等未於上訴人
      正大公司施工完畢前即提出異議，即認其等主張因上訴人正大公司之施工遭受
      損害之事，有何悖於常情之處。又上開道路工程用地縱經政府徵收及上訴人正
      大公司訂定界樁，並不當然表示該上訴人於施工時無因故意或過失而侵越相鄰
      土地之可能，故上訴人正大公司執此抗辯其施作上述工程時無越界超挖被上訴
      人種植果樹之土地，亦乏依據。
  ２、依上訴人間就上開道路工程所訂契約第十二條約定：上訴人交通部就該工程驗
      收之重點，乃在於該工程是否全部完竣，及有無因妨礙安全及使用需求或減少
      通常效用或契約預定效用，而應整修改善之部分，至於上訴人正大公司於施工
      過程中導致第三人所受損害，依下述第八項之說明，既應由上訴人正大公司單
      獨負賠償責任，衡情自非上訴人交通部驗收時著重之點，故尚難以上訴人交通
      部就上開道路工程已完成驗收，即推論上訴人正大公司未越界超挖被上訴人種
      植果樹之土地。
  ３、至上訴人正大公司於原審提出之照片四幀（見原審卷第二九三、二九四頁），
      所拍攝地點，並非被上訴人等主張果樹遭該上訴人越界超挖致受損之處，業據
      該上訴人於原審所具書狀內自承（見原審卷第二八七頁），則該等照片亦難執
      為對上訴人正大公司有利之認定。
（三）綜上，上訴人正大公司施作上開道路工程之行為，既係造成被上訴人所種植作
      物受損之唯一可能原因，揆諸前揭（一）之說明，堪認上訴人正大公司之施工
      行為，與被上訴人所種植作物之毀損結果間，具有相當因果關係。又上訴人正
      大公司既以營建工程為業，於施工時自當注意避免鄰地上之作物因而受損，並
      作必要之防護措施，其竟未注意及此即貿然施工，對於被上訴人等在相鄰土地
      上種植果樹所受損害，自難辭過失之咎。從而，被上訴人請求上訴人正大公司
      賠償其所種植之作物所受損害，即屬有據。
七、上訴人正大公司於施作上開道路工程時，既因越界超挖鄰地，致被上訴人種植之
    果樹受損，則本件次應審酌者，為被上訴人所受損害得否回復原狀？若否，上訴
    人正大公司應賠償被上訴人之金額為若干？
（一）按負損害賠償責任者，除法律另有規定或契約另有訂定外，應回復他方損害發
      生前之原狀；不能回復原狀或回復顯有重大困難者，應以金錢賠償其損害；民
      法第二百十三條第一項、第二百十五條分別定有明文。又按當事人已證明受有
      損害而不能證明其數額或證明顯有重大困難者，法院應審酌一切情況，依所得
      心證定其數額，民事訴訟法第二百二十二條第二項定有明文。被上訴人等於坐
      落臺中縣大肚鄉○○○段蔗小段一之一、十一之二一、十一之二二、十一之
      六、四之八、四之十一、六之六、六之十五、六之三、六之七、六之八、六之
      十四地號土地上種植之作物，與其等另因土地被徵收而由臺中縣大肚鄉公所查
      估補償之作物，種植時間係屬相同，已如前述，則上開徵收補償估價表中所認
      定芒果樹及柚樹年份及每棵補償金額，應足以反映被上訴人等遭上訴人正大公
      司越界超挖土地所受損害之果樹價值，被上訴人主張以該徵收補償估價表所示
      之果樹價值，作為計算其等所有果樹受損害之基準，當屬妥適。又上開作物已
      因上訴人正大公司施工而毀損，顯不能回復原狀或回復顯有重大困難，揆諸前
      揭民法規定，被上訴人請求上訴人正大公司以金錢賠償其等所受損害，自屬可
      採。故上訴人正大公司抗辯：二者為不同地點之作物；未徵收部分無法證明與
      徵收補償部分之查估要件相符云云，核無可取。
（二）再者，依上訴人交通部於九十三年三月三日所陳報施工前（現況為農地）的照
      片一張所示，該地之果樹係呈線狀行列在相等間距間隔種植，此並經原審至現
      場履勘無誤，製有勘驗筆錄一份在卷可參，又被上訴人種植果樹，雖盡量在相
      等間距內為之，然實際測量時，會有微小之差距，此應為容許之誤差範圍。又
      被上訴人種植果樹之上開地號土地，均係東北西南走向，而１３６線新闢道路
      工程（９Ｋ＋２００～１１Ｋ＋４９７˙９８６）之道路，係由北往東南走向
      ，此有原審卷所附上開地籍圖謄本一份可參，故每行果樹受損棵數會隨道路走
      向及實際超挖情形而有不同，應堪認定。且因兩造均無法提出上開地號土地施
      工前之全部照片，可知被上訴人證明其數額顯有重大困難，揆諸前揭民事訴訟
      法條文規定，本院認為被上訴人主張依每棵果樹種植間距之方式計算實際受損
      棵數，尚屬可採。故上訴人正大公司抗辯：因道路係以線性規則前進，無論被
      上訴人所種植作物係以如何角度或方式與道路垂直、平行或銜接，受損範圍應
      一致，絕無可能有「第一行損害一棵、第二行損害五棵、第三行損害二棵」等
      不規則性損害情形產生云云，即無可取。
（三）上訴人正大公司雖另抗辯：其於施作上開工程時，縱有越界超挖，致被上訴人
      受有損害，亦應依臺中縣農作改良物徵收補償標準第三條規定之農作改良物徵
      收補償費核算方法，計算被上訴人得請求賠償之金額，而非以被上訴人目前在
      上開土地上種植果樹之棵數，推算而得之受損果樹數目為準，蓋上開徵收補償
      標準係以果樹單位面積最有效栽植之方式計算徵收補償單價，可防止被上訴人
      於知悉其所有土地將被徵收時，已搶種作物以圖獲取較高額補償之弊端云云。
      惟查，臺中縣農作改良物徵收補償費查估標準，係依土地徵收條例第三十一條
      第三項之規定而訂定，故該徵收補償費查估標準乃國家因公共利益之需要而徵
      收私有土地時，為保障被徵收土地權利人之利益，所訂定之補償基準，其中有
      關單位面積之果樹數目，為求公平補償起見，乃統一依上開「果樹單位面積最
      有效栽植之方式」為準，與受補償者實際栽種之數量如何無關。然被上訴人所
      有作物係因上訴人正大公司之侵權行為而受損，則其等得請求該上訴人賠償之
      數額，自應依民法規定，以其等實際受該上訴人損壞之果樹數目為計算標準，
      方為妥適。又與被上訴人受損作物同在分割前地號土地一起種植之作物，均經
      判定係屬七年以上之作物一節，已如前述，則上開作物顯非被上訴人等於土地
      即將被徵收前，為圖高額補償金始予搶種，且上開徵收補償標準就被上訴人種
      植之芒果樹及柚樹，既明文採取以作物單位面積栽培限量為準，核算補償費，
      被上訴人自無搶種較多果樹之動機與實益，是上訴人正大公司所辯上情，亦非
      可採。
（四）茲就原審及本院至被上訴人等種植果樹之土地現場勘驗該等土地上每棵果樹種
      植之間距，計算被上訴人所種作物實際受損棵數：
  １、被上訴人甲○○部分：
      被上訴人甲○○所有位於同右小段一之一地號土地上所種植芒果樹，與道路相
      接者有八行，其中第一行芒果樹間距約為二百二十公分，惟該行最後一棵果樹
      距離道路為四百二十公分（640-220=420），顯見該行至少有一棵芒果樹受損
      ；第二行芒果樹間距約為二百六十公分，該行最後一棵果樹距離道路為三百三
      十公分（590-260=330），顯見該行至少有一棵芒果樹受損；第三行芒果樹間
      距約為二百二十公分，該行最後一棵果樹距離道路為四百十四公分（634-220=
      414），顯見該行至少有一棵芒果樹受損；第四行芒果樹間距約為二百十公分
      ，該行最後一棵果樹距離道路為四百六十六公分（676-210=466），顯見該行
      至少有一棵芒果樹受損；第五行芒果樹間距約為二百三十公分，該行最後一棵
      果樹距離道路為三百六十公分（590-230=360），顯見該行至少有一棵芒果樹
      受損；第六行芒果樹間距約為二百六十公分，該行最後一棵果樹距離道路為四
      百八十公分（0000-000=480），顯見該行至少有一棵芒果樹受損；第七行芒果
      樹間距約為二百八十公分，該行最後一棵果樹距離道路為四百六十公分（740-
      280=460），顯見該行至少有一棵芒果樹受損；第八行芒果樹間距約為一百八
      十公分，該行最後一棵果樹距離道路為二百六十公分（440-180=260），顯見
      該行至少有一棵芒果樹受損；合計至少有八棵芒果樹受損。從而，被上訴人甲○○主張其種植之芒果樹有八棵因上訴人正大公司之施工致受損害，請求上訴
      人正大公司以每棵二千元為標準，賠償一萬六千元（2000X8=16000），洵屬有
      據。
  ２、被上訴人丙○○部分：
    (1)被上訴人丙○○所有位於訴外人林果所有同右小段十一之六地號土地上所種植
      芒果樹，與道路相接者有四行，其中第一行目前最後一棵芒果樹距離道路為四
      百十公分，參照第二、三、四行間距分別為一百八十五公分、二百十公分、二
      百二十公分，應可認為該行至少有一棵芒果樹受損；第二行芒果樹間距約為一
      百八十五公分，該行最後一棵果樹距離道路為二百三十五公分（420-185=235
      ），顯見該行至少有一棵芒果樹受損；第三行芒果樹間距約為二百十公分，該
      行最後一棵果樹距離道路為二百三十公分（440-210=230），顯見該行至少有
      一棵芒果樹受損；第四行芒果樹間距約為二百二十公分，該行最後一棵果樹距
      離道路為二百七十公分（490-220=270），顯見該行至少有一棵芒果樹受損；
      可知被上訴人丙○○在十一之六地號土地上所種植之芒果樹，應至少有四棵受
      損。
    (2)被上訴人丙○○所有位於訴外人林寬所有同右小段十一之二二地號土地，與訴
      外人林冠宇所有同右小段十一之二一地號土地相鄰，二者土地上所種植芒果樹
      ，與道路相接者共有十行，其中第一行芒果樹間距約為二百六十五公分，該行
      最後一棵果樹距離道路為三百零五公分（570-265=305），顯見該行至少有一
      棵芒果樹受損；第二行芒果樹間距約為二百六十公分，該行最後一棵果樹距離
      道路為四百四十公分（700-260=440），顯見該行至少有一棵芒果樹受損；第
      三行芒果樹間距約為二百六十公分，該行最後一棵果樹距離道路為二百四十公
      分（500-260=240），顯見該行約有一棵芒果樹受損；第四行芒果樹間距約為
      二百四十公分，該行最後一棵果樹距離道路為三百十公分（550-240=310），
      顯見該行至少有一棵芒果樹受損；第五行芒果樹間距約為一百六十公分，該行
      最後一棵果樹距離道路為三百十公分（470-160=310），顯見該行約有二棵芒
      果樹受損；第六行芒果樹間距約為二百五十公分，該行最後一棵果樹距離道路
      為四百八十公分（730-250=480），顯見該行約有二棵芒果樹受損；第七行芒
      果樹間距約為二百六十公分，該行最後一棵果樹距離道路為五百公分（760-
      260=500），顯見該行約有二棵芒果樹受損；第八行芒果樹間距約為二百三十
      五公分，該行最後一棵果樹距離道路為四百四十五公分（680-235=445），顯
      見該行約有二棵芒果樹受損；第九行芒果樹間距約為二百六十公分，該行最後
      一棵果樹距離道路為四百公分（660-260=400），顯見該行至少有一棵芒果樹
      受損；第十行芒果樹間距約為二百五十公分，該行最後一棵果樹距離道路為三
      百二十公分（570-250=320），顯見該行至少有一棵芒果樹受損；可知被上訴
      人丙○○在十一之二一、十一之二二地號土地上所種植之芒果樹，應至少有十
      四棵受損。
    (3)以上合計共有十八棵芒果樹受損，從而，被上訴人丙○○主張其種植之芒果樹
      有十八棵因上訴人正大公司之施工而受損，請求上訴人正大公司以每棵三千五
      百元為標準，賠償六萬三千元（3500X18=63000），亦屬可採。
    (4)上訴人正大公司雖抗辯：訴外人林冠宇所有同右小段十一之二一地號土地分割
      後之十一之四五地號土地上作物，係由訴外人林宏星領取補償費，故被上訴人
      丙○○不可請求該部分土地作物之賠償云云。惟查，依被上訴人提出卷附之訴
      外人林宏星之農林作物調查估價表所示，訴外人林宏星所受領補償之作物為樟
      樹及龍眼，並無芒果樹，顯見於上開土地上所種植之芒果樹，應非訴外人林宏
      星所有，再參以同右小段十一之二一係與十一之二二地號土地相鄰，是被上訴
      人丙○○主張十一之二一、十一之二二地號土地上之芒果樹均為其種植，尚屬
      可採，上訴人正大公司上開抗辯，洵無可取。
  ３、被上訴人乙○○部分：
      被上訴人乙○○所有同右小段四之八地號土地上，目前種有美國花生及破布子
      樹，約有三行，間距分別為二百公分、三百十公分、一百七十五公分，其距離
      路面分別為三百六十公分（560-200=360）、二百四十公分（550-310=240）、
      二百十二公分（387-175=212），而同右小段四之十一地號土地上，目前種有
      破布子樹，約有三行，間距分別為二百十公分、一百六十五公分、二百五十公
      分，其距離路面分別為二百八十三公分（493-210=283）、四百二十五公分（
      590-165=425）、二百二十五公分（475-250=225）。本院審酌同右小段四之八
      、四之十一地號土地，於九十年間臺中縣大肚鄉公所查估上開新闢道路工程徵
      收土地上之作物時，即種有柚子、芒果、龍眼、荔枝、釋迦、桃子，此有卷附
      上開農林作物調查估價表一份可稽；而分割後之同右小段四之八地號土地，僅
      剩六十五平方公尺，分割後之四之十一地號土地，僅剩十一平方公尺，餘大部
      分分割後之四之五三、四之五四地號土地，均作為道路用地使用，此有土地登
      記謄本及地籍圖謄本一份在卷可憑，則被上訴人乙○○在分割後因四之八、四
      之十一地號土地所剩面積不多，故未繼續種植芒果樹及柚樹，尚屬合理，是不
      得以上開土地目前無芒果樹、柚樹種植，即遽認為其上原未種有芒果樹、柚樹
      。次查，因被上訴人乙○○上開土地目前已無芒果樹、柚樹，無從依間距推斷
      棵數，故其證明受損數額顯有重大困難，本院審酌上開土地目前所種植果樹與
      道路之距離多大於果樹之間距，及相鄰之其他被上訴人種植果樹土地，均係栽
      植於道路交界處之果樹受毀損，則被上訴人乙○○原先種植之果樹，受損情形
      應屬相似，且該被上訴人目前種植果樹與道路間之距離，足供其以現種植果樹
      之間距再栽種數棵果樹等情綜合研判，認為被上訴人乙○○主張其於同右小段
      四之八地號土地上原種有芒果樹二棵、柚樹二棵，於同右小段四之十一地號土
      地上原種有芒果樹二棵、柚樹二棵之主張，應屬可採。從而，被上訴人乙○○
      主張其種植之芒果樹及柚樹各有四棵受上訴人正大公司施作上開工程而毀損，
      請求上訴人正大公司分別以每棵芒果樹二千元及每棵柚樹二千四百七十五元為
      標準，賠償其所受損害一萬七千九百元（2000X4+2475X4=17900），尚可採信
      。
  ４、被上訴人丁○○部分：
    (1)被上訴人丁○○所有位於同右小段六之六地號土地上所種植芒果樹，與道路相
      接者有六行，其中第一行目前雖未種有芒果樹，然該筆土地其餘部分既均成行
      種植芒果樹，各行間之間隔復大致相當，且第二至六行經以下測量果樹間距及
      最後一株果樹與道路間距離後推算結果，至少有一棵芒果樹受損等情觀之，被
      上訴人丁○○主張該第一行處原亦由種有芒果樹，其中一棵遭上訴人正大公司
      施工時毀損等情，乃與其於同筆土地其他土地所種植芒果樹之習性及受損情形
      大致相符，應堪採信。又該土地第二行芒果樹之最後一棵距離道路為六百八十
      公分，若依第四、五行每棵間距二百十公分之標準，該行至少有三棵芒果樹受
      損；第三行芒果樹間距約為一百七十七公分（530X1/3=176.66，小數點以下四
      捨五入），該行最後一棵果樹距離道路為四百十公分（940-530=410），顯見
      該行至少有三棵芒果樹受損；第四行芒果樹間距約為二百十公分，該行最後一
      棵果樹距離道路為四百二十公分（630-210=420），顯見該行至少有二棵芒果
      樹受損；第五行芒果樹間距約為二百十公分，該行最後一棵果樹距離道路為二
      百八十公分（490- 210=280），顯見該行至少有一棵芒果樹受損；第六行芒果
      樹間距約為二百三十公分，該行最後一棵果樹距離道路為三百九十公分（620-
      230=390），顯見該行至少有一棵芒果樹受損；可知被上訴人丁○○在六之六
      地號土地上所種植之芒果樹，應至少有十一棵受損。
    (2)被上訴人丁○○所有位於同右小段六之十五地號土地上所種植芒果樹，與道路
      相接者有九行，其中第一行最後一棵果樹距離道路為四百二十距公分，參照第
      二行每棵間距為一百十五公分（230X1/2=115），顯見該行至少有三棵芒果樹
      受損；至於上訴人正大公司雖抗辯：該行係被上訴人丁○○留設通道進出所用
      云云，然此為被上訴人丁○○所否認，而被上訴人丁○○於此筆土地與同小段
      六之六地號土地既均以規律間隔種植果樹，則上訴人正大公司所辯該行最後一
      棵果樹與道路間之空地乃被上訴人丁○○作為通道之用，係與被上訴人丁○○
      使用該筆土地之常態不同之事實，自應由上訴人正大公司就此項抗辯舉證以實
      其說，惟上訴人正大公司既未提出任何證據證明所辯上情屬實，當難遽予採信
      。又上開土地第二行芒果樹間距如前所述約為一百十五公分，該行最後一棵果
      樹距離道路為三百六十公分（590-230=360），顯見該行至少有三棵芒果樹受
      損；第三行芒果樹間距約為二百三十公分，該行最後一棵果樹距離道路為三百
      七十公分（600-230=370），顯見該行至少有一棵芒果樹受損；第四行芒果樹
      間距約為二百五十公分，該行最後一棵果樹距離道路為三百五十五公分（605-
      250=355），顯見該行至少有一棵芒果樹受損；第五行芒果樹間距約為一百八
      十五公分，該行最後一棵果樹距離道路為二百四十五公分（430-185=245），
      顯見該行至少有一棵芒果樹受損；第六行芒果樹間距約為二百四十公分，該行
      最後一棵果樹距離道路為五百二十公分（760-240=520），顯見該行至少有二
      棵芒果樹受損；第七行芒果樹間距約為二百二十五公分，該行最後一棵果樹距
      離道路為三百五十五公分（580-225=355），顯見該行至少有一棵芒果樹受損
      ；第八行芒果樹間距約為二百零五公分，該行最後一棵果樹距離道路為二百七
      十五公分（480-205=275），顯見該行至少有一棵芒果樹受損；第九行芒果樹
      間距約為二百三十公分，該行最後一棵果樹距離道路為五百三十公分（760-
      230=520），顯見該行至少有二棵芒果樹受損；可知被上訴人丁○○在六之十
      五地號土地上所種植之芒果樹，應至少有十五棵受損。
    (3)以上合計共有二十六棵芒果樹受損，從而，被上訴人丁○○主張其種植之芒果
      樹有二十六棵因上訴人正大公司施作上開工程而受損，請求該上訴人依每棵二
      千元之標準，賠償其所受損害五萬二千元（2000X26=52000），洵屬可採。
  ５、被上訴人戊○○部分：
      被上訴人戊○○所有位於同右小段六之三地號土地上所種植芒果樹，與道路相
      接者有四行，其中第一行芒果樹間距約為二百公分，該行最後一棵果樹距離道
      路為五百六十公分（760-200=560），顯見該行至少有二棵芒果樹受損；第二
      行芒果樹間距約為二百公分，該行最後一棵果樹距離道路為一千零九十公分（
      0000-000=1090），顯見該行至少有五棵芒果樹受損；第三行芒果樹間距約為
      二百五十公分，該行最後一棵果樹距離道路為四百九十公分（740-250=490）
      ，顯見該行約有二棵芒果樹受損；至於上訴人正大公司雖辯稱：該行係被上訴
      人戊○○留設通道進出所用云云，然為被上訴人戊○○所否認，而被上訴人戊○○於上開土地既以規律間隔種植果樹為常態，則上訴人正大公司抗辯該行最
      後一棵果樹與道路間之空地，乃供被上訴人戊○○作為與該土地部分不同方式
      之使用，自應由其就此項抗辯舉證以實其說，惟該上訴人既未提出任何證據證
      明其抗辯被上訴人戊○○係以該部分空地作為出入通道一節屬實，自難遽予採
      信。又上開土地上第四行芒果樹間距約為二百五十五公分，該行最後一棵果樹
      距離道路為四百五十公分（705-255=450），顯見該行至少有一棵芒果樹受損
      ；合計有十棵芒果樹受損。從而，被上訴人戊○○主張其種植之芒果樹有十棵
      因上訴人正大公司施作上開工程而受損害，請求上訴人正大公司以每棵二千元
      為標準，賠償其所受損害二萬元（2000X10=20000），自屬有據。
  ６、被上訴人己○○部分：
    (1)被上訴人己○○所有位於同右小段六之七地號土地上所種植芒果樹，與道路相
      接者有八行，其中第一行芒果樹間距約為二百三十公分，該行最後一棵果樹距
      離道路為三百四十公分（570-230=340），顯見該行至少有一棵芒果樹受損；
      第二行芒果樹間距約為二百三十公分（690X1/3=230），該行最後一棵果樹距
      離道路為四百五十公分（0000-000=450），顯見該行至少有一棵芒果樹受損；
      第三行芒果樹間距約為二百十公分，該行最後一棵果樹距離道路為三百六十公
      分（570-210=360），顯見該行至少有一棵芒果樹受損；第四行芒果樹間距約
      為二百三十公分，該行最後一棵果樹距離道路為三百公分（530-230=300），
      顯見該行至少有一棵芒果樹受損；第五行芒果樹間距約為二百十五公分（645X
      1/3=215），該行最後一棵果樹距離道路為五百六十公分（0000-000=560），
      顯見該行至少有二棵芒果樹受損；第六行芒果樹間距約為二百四十公分，該行
      最後一棵果樹距離道路為五百四十公分（780-240=540），顯見該行至少有二
      棵芒果樹受損；第七行芒果樹間距約為二百十公分，該行最後一棵果樹距離道
      路為六百八十公分（890-210=680），顯見該行至少有三棵芒果樹受損；第八
      行芒果樹間距約為二百十公分，該行最後一棵果樹距離道路為五百五十公分（
      760-210=550），顯見該行至少有二棵芒果樹受損；可知被上訴人己○○在六
      之七地號土地上所種植之芒果樹，應至少有十三棵受損。
    (2)被上訴人己○○所有位於同右小段六之八地號土地上所種植芒果樹，與道路相
      接者有十二行，其中第一行最後一棵果樹距離道路為四百二十公分，參照第二
      行至第十二行之每棵間距為二百零五至二百三十公分之間，顯見該行約有二棵
      芒果樹受損；第二行芒果樹間距約為二百三十公分，該行最後一棵果樹距離道
      路為二百九十公分（520-230=290），顯見該行至少有一棵芒果樹受損；第三
      行芒果樹間距約為二百二十公分，該行最後一棵果樹距離道路為三百五十公分
      （570-220=350），顯見該行至少有一棵芒果樹受損；第四行芒果樹間距約為
      二百二十公分，該行最後一棵果樹距離道路為二百三十公分（450-220=230）
      ，顯見該行至少有一棵芒果樹受損；第五行芒果樹間距約為二百二十公分，該
      行最後一棵果樹距離道路為二百四十公分（460-220=240），顯見該行至少有
      一棵芒果樹受損；第六行芒果樹間距約為二百二十公分，該行最後一棵果樹距
      離道路為三百公分（520-220=300），顯見該行至少有一棵芒果樹受損；第七
      行芒果樹間距約為二百二十公分，該行最後一棵果樹距離道路為三百七十公分
      （590-220=370），顯見該行至少有一棵芒果樹受損；第八行芒果樹間距約為
      二百二十五公分，該行最後一棵果樹距離道路為三百二十五公分（550-225=
      325），顯見該行至少有一棵芒果樹受損；第九行芒果樹間距約為二百零五公
      分，該行最後一棵果樹距離道路為三百四十五公分（550-205=345），顯見該
      行至少有一棵芒果樹受損；第十行最後一棵果樹距離道路為四百四十公分，參
      照第二行至第十二行之每棵間距為二百零五至二百三十公分之間，顯見該行約
      有二棵芒果樹受損；第十一行芒果樹間距約為二百零五公分，該行最後一棵果
      樹距離道路為四百八十五公分（690-205=485），顯見該行至少有二棵芒果樹
      受損；第十二行芒果樹間距約為二百十公分，該行最後一棵果樹距離道路為四
      百六十公分（670-210=460），顯見該行至少有二棵芒果樹受損；又第十二行
      右方編號Ａ部分之土地，長一千九百三十公分，寬六百二十公分之三角形範圍
      內，目前均無芒果樹種植，無從依間距推斷棵數，可知被上訴人己○○證明該
      部分土地上芒果樹受損數額顯有重大困難，本院審酌被上訴人己○○在該筆土
      地其他部分種植之芒果樹，間距在二百零五至二百三十公分間，若以其中間值
      即二百十八公分（(205+230)/2=217.5，小數點以下四捨五入）為準，計算該
      三角形土地之長寬兩邊，原分別可種植九棵（1930/218=8.85，小數點以下四
      捨五入）及三棵（620/218=2.84，元以下四捨五入）芒果樹，以此推估該三角
      形土地，原可種植之芒果樹，應在十三、十四棵之譜（9X3/2=13.5)。被上訴
      人己○○既主張其在該六之八地號土地上種植之芒果樹共有二十六棵受損，扣
      除前揭成行種植之果樹受損數目十六棵後，該被上訴人主張其餘受損之芒果樹
      棵數，亦未逾本院估計前揭三角形土地上得種植果樹之數目，則該被上訴人主
      張在六之八地號土地上所種植芒果樹之受損棵數共計二十六棵，應屬有據。
    (3)被上訴人己○○所有位於同右小段六之十四地號土地上所種植芒果樹，與道路
      相接者有四行，其中第一行最後一棵果樹距離道路為四百八十公分，參照第二
      行至第四行之每棵間距為二百二十至二百三十公分之間，顯見該行約有二棵芒
      果樹受損；第二行芒果樹間距約為二百三十公分，該行最後一棵果樹距離道路
      為二百九十公分（520-230=290），顯見該行至少有一棵芒果樹受損；第三行
      芒果樹間距約為二百二十公分，該行最後一棵果樹距離道路為三百五十公分（
      570-220=350），顯見該行至少有一棵芒果樹受損；第四行芒果樹間距約為二
      百二十公分，該行最後一棵果樹距離道路為二百三十公分（450-220=230），
      顯見該行至少有一棵芒果樹受損；可知被上訴人己○○在六之十四地號土地上
      所種植之芒果樹，應至少有五棵受損。
    (4)以上共有四十四棵芒果樹受損，從而，被上訴人己○○主張其種植之芒果樹有
      四十四棵因上訴人正大公司施作上開工程而受損，請求上訴人正大公司以每棵
      三千七百五十元為標準，賠償其所受損害十五萬四千元（3750X44=154000），
      洵屬可採。
八、上訴人交通部係上開道路闢建工程之定作人，就定作或指示並無過失，對被上訴
    人所受損害，無須負賠償責任
（一）按承攬人因執行承攬事項，不法侵害他人之權利者，定作人不負損害賠償責任
      。但定作人於定作或指示有過失者，不在此限，民法第一百八十九條規定甚明
      ；又承攬人為承攬事項，加害於第三人者，定作人除於定作或指示有過失外，
      不負賠償責任，最高法院十八年上字第二○一○號判例著有明文。上開規定及
      判例，旨在闡釋承攬契約之性質，重在完成一定之工作，故承攬人進行工作，
      原則上不受定作人之指揮監督，除定作人就有實害性或危險性之工作或方法明
      知或可得而知，卻指示承攬人為之外，定作人無須對承攬人執行承攬事項致第
      三人所生損害負責賠償。
（二）被上訴人另主張：其等種植之上開作物遭上訴人正大公司施工時因過失而毀損
      ，乃因上訴人交通部就該工程之定作或指示有過失所致，故上訴人交通部應與
      上訴人正大公司就其等所受損害負連帶賠償責任等語，然為上訴人交通部所否
      認。經查，上訴人交通部係與上訴人正大公司訂約，由後者承攬前者發包之上
      開道路工程一節，有原審卷所附上開工程契約書一份為證，且為兩造所不爭執
      ，自屬真實，是上訴人交通部為上開承攬契約之定作人，固堪確認。而上訴人
      交通部依上開工程契約第四條約定，提供工程預定進度表、施工網狀圖、公路
      工程施工說明書、交通、安衛、環保施工說明書及設計圖予上訴人正大公司，
      作為施工依據，係在履行其依該契約所負義務，無從據此認定其於定作上開工
      程或指示上訴人正大公司施工時有何過失，導致被上訴人受有損害；況依上訴
      人交通部所提出、且其真正為被上訴人不爭執之公共工程說明書10.2「工程施
      工期間，承包商應指派富有工程經驗之代表人長駐工地，督率施工、管理其員
      工及器材，並負責一切承包商應辦理事項」、20.1「工程施工期間，承包商應
      遵守一切有關法令規章之規定」等內容，及證人即上訴人正大公司現場工地主
      任江豐章於原審九十二年十二月十六日言詞辯論期日到庭證述：「我是依據業
      主交通部公路總局第二區養護工程處提供的界樁的紀錄去現場施工」、「我們
      依據界樁施工，我們不認為我們有挖到用地範圍以外之用地」等語（見原審卷
      第九三頁），均足見上訴人交通部與上訴人正大公司訂約時，確實要求上訴人
      正大公司施作上開工程不得違背法令越界施工，則上訴人正大公司於施工過程
      中越界超挖，致損及被上訴人所種植上開果樹，即難認係上訴人交通部於定作
      或指示工作時有何疏誤。至上開契約第九條固約定上訴人交通部就上開道路工
      程有變更計畫或增減工程數量之權，然被上訴人既未舉證證明上訴人交通部於
      正大公司施作該道路工程期間，曾對正大公司有何變更原工程計畫之指示，自
      更無從進而推論上訴人交通部於指示上訴人正大公司依新計畫施作工程時有何
      過失，而致被上訴人之權利受損。又該契約第十一條約款，乃在賦予上訴人交
      通部對於上訴人正大公司於某一特定階段工程（例如構造物之基礎開挖、模版
      、鋼筋紮放、路基路面分層鋪設滾壓）完成時，有查驗之權，並非表示上訴人
      交通部於上訴人正大公司在施作各該階段特定工作前，均曾對上訴人正大公司
      應如何施工為具體指示，則亦無從以上訴人交通部得對於上訴人正大公司完成
      之工程於事後為驗收，即認上訴人交通部於上訴人正大公司施工前有何不當指
      示，並因而導致被上訴人受損害。被上訴人復未舉證證明上訴人交通部於上開
      工程之定作或指示上有何過失，造成被上訴人所種植果樹受損，揆諸前揭規定
      與判例意旨，上訴人交通部對於上訴人正大公司於執行承攬事項時上開不法侵
      害被上訴人之財產權行為，致被上訴人所生損害，自無須負賠償責任。
九、綜上所述，被上訴人依民法第一百八十四條第一項規定，請求上訴人正大公司給
    付被上訴人甲○○一萬六千元、被上訴人丙○○六萬三千元、被上訴人乙○○一
    萬七千九百元、被上訴人丁○○五萬二千元、被上訴人戊○○二萬元、被上訴人
    己○○十五萬四千元，及自原審起訴狀繕本送達上訴人正大公司之翌日（即九十
    二年十月十一日）起，至清償日止，按週年利率百分之五計算之利息部分，為有
    理由，應予准許。至被上訴人另依據民法第一百八十九條規定，請求上訴人交通
    部與正大公司連帶賠償上述金額與利息，為無理由，應予駁回。被上訴人勝訴部
    分，原審及本院係就關於民事訴訟法第四百二十七條第一項之訴訟，適用簡易程
    序所為上訴人正大公司敗訴之判決，應依同法第三百八十九條第一項第三款規定
    ，依職權宣告假執行；上訴人正大公司就該部分陳明願供擔保為免假執行之宣告
    ，核無不合，自得酌定相當之擔保金額宣告之。原審就被上訴人請求上訴人交通
    部賠償損害部分，未審酌上訴人交通部係上開道路工程承攬契約之定作人，且就
    該工程之定作及指示並無過失，被上訴人不得向其求償，而為上訴人交通部敗訴
    之判決，並為假執行之宣告，自有未洽。上訴人交通部就此部分指摘原判決不當
    ，求予廢棄改判，為有理由，應予改判為如主文第二項所示。至上開應准許部分
    ，原審判命上訴人正大公司如數給付，並依職權宣告假執行，於法並無不合。上
    訴人正大公司雖指摘原判決認其於施作上開工程時有因過失而越界超挖被上訴人
    種植果樹之土地，致被上訴人所有之作物受損，另對於被上訴人所受損害數額之
    計算方式均有不當，惟本院就上訴人正大公司之施工何以係導致被上訴人所有果
    樹受損之原因已論述如上，且已敘明上訴人正大公司所提出各項抗辯不可採之理
    由；至於各被上訴人所受損害之實際數額，因其等所有果樹已於上訴人正大公司
    施工時遭毀壞，且本院作成本判決之時間，距其等受損之際亦有數年，欲強求其
    等就所受損害之確切金額舉證實有困難，因認原審斟酌上開情形，適用民事訴訟
    法第二百二十二條第二項針對損害賠償案件就被害人舉證損害金額責任予以酌減
    之規定，根據以下標準推算被上訴人受損果樹之數目：（一）原則上以被上訴人
    目前所種植成行果樹之間距為準；（二）該行僅餘一株果樹以致無法測量間距者
    （如被上訴人丙○○於訴外人林果所有同右小段十一之六地號土地上所種植之第
    一行芒果樹；被上訴人己○○所有位於同右小段六之八地號土地上所種植之第一
    行芒果樹），參酌同一被上訴人在同地號土地上栽植之他行果樹間距，推估該行
    受損之果樹數目；（三）土地上如已改種其他果樹者（如被上訴人乙○○所有同
    右小段四之八地號土地），則先查閱該被上訴人於九十年間因臺中縣大肚鄉公所
    查估上開新闢道路工程徵收該土地上之作物，確認其於上開道路施工前，確曾種
    植其主張受損之柚子及芒果，次再依該土地於分割後之面積及目前所種植作物之
    間距，推估其因上訴人正大公司施工而受損之原有果樹數目，另以被上訴人等於
    相同時期所種植、業經徵收補償之其他作物之補償標準，作為估算被上訴人每棵
    果樹受損金額之基準，應屬妥適，則上訴人正大公司提起上訴，求予將原判決上
    述不利於其部分廢棄改判，為無理由，應予駁回其上訴。
十、本件事證已臻明確，兩造其餘攻擊防禦方法及舉證，經核均與判決結果無影響，
    爰不分別斟酌論述，附此敘明。
十一、據上論結，本件上訴人交通部之上訴為有理由，上訴人正大公司之上訴為無理
      由，依民事訴訟法第四百三十六條之一第三項、第四百五十條、第四百四十九
      條第一項、第四百六十三條、第七十九條，判決如主文。
中　　　華　　　民　　　國　　九十四　　年　　  三　　 月　　 十七　　　日
                                    臺灣臺中地方法院民事第一庭
~B審判長法官　張惠立
~B法　　　官　王永春
~B法      官　鍾啟煒
右正本證明與原本無異
不得上訴
中　　　華　　　民　　　國　　九十四　　年　　  三　　 月　　 十八　　　日
~B法院書記官
